【裁判字號】    89,再易,9
【裁判日期】    900626
【裁判案由】    遷讓房屋
【裁判全文】
臺灣屏東地方法院民事判決  八十九年度再易字第九號
    再審原告  丙○○○
              乙○○
              甲○○
    再審被告  丁○○
              黃岐源即名門企業商行
              戊○○
右當事人間請求遷讓房屋事件，再審原告對於中華民國八十八年二月八日本院八十七
年度簡上字第字第一三三號第二審判決提起再審之訴，本院判決如左：
    主  文
再審之訴駁回。
再審訴訟費用由再審原告負擔。
    事    實
甲、再審原告方面：
一、聲明：求為判決（一）鈞院八十七年度簡上字第一三三號確定判決廢棄。（二）
    再審被告在第二審之上訴駁回。
二、陳述：
（一）原確定判決廢棄第一審判決而駁回再審原告第一審之訴，無非以再審被告丁○
      ○即名門居間企業商行邀約再審被告戊○○為連帶保證人，向再審原告方明福
      （業已於死亡）承租門牌屏東市○○路六號本國式加強磚造樓房第一層至第六
      層（以下簡稱系爭房屋），租期自七十八年九月五日起至八十六年九月四日止
      ，最後一年租金每月調整為新台幣（下同）三十九萬元，七十九年十一月六日
      名門居間企業商行易名為名門企業行，負責人變更為再審被告黃岐源。租期屆
      滿，再審原告不願繼續出租，再審被告拒不遷讓房屋，再審原告乃於八十六年
      十月十三日起訴請求再審被告遷讓房屋及按月給付三十九萬元之損害金，嗣於
      八十七年三月二十七日兩造達成協議，改以再審被告黃岐源為承租人，租期自
      八十七年四月一日起至八十八年八月三十一日止，共計一年五個月，每月租金
      三十九萬元，再審被告預付八十七年四月份租金三十九萬元，嗣後兩造雖未依
      約向屏東地方法院辦理公證，惟該項約定應為租賃契約內容之一部份而非租賃
      契約之停止條件，不影響租賃契約之效力。況即便雙方約定公證為租賃契約之
      條件，然再審被告主張雙方預定八十七年四月八日至公證處公證，係因上訴人
      恐支票未兌現而拒絕公證之事實，為再審原告所不爭執，再審原告係因條件成
      就而受不利益之當事人，其以不正當之行為阻其條件之成就，依民法第一百零
      一條之規定，視為條件已成就，系爭租約因此規定亦成立生效，再審原告請求
      再審被告黃岐源即名門企業商行依無權占有之法律關係請求將系爭房屋遷讓連
      同裝潢設備及所有營業生財器物交還再審原告，即屬無據，應予駁回為論據。
（二）然依據民事訴訟法第二百八十條規定，當事人對於他造主張之事實，於言詞辯
      論期日不爭執者，視同自認。
（三）再審原告之第一審訴訟代理人林榮和律師曾先後二次為兩造撰擬租期不同之房
      屋租賃契約書二份，第一份租約及公證請求書係於第一審調解程序時尋承辦法
      官勸諭而撰擬，租期為自八十六年九月一日起至八十八年八月三十一日共計二
      年，兩造雖於租約上簽名蓋章，因當時調解內容為兩造須就租約辦理公證及辦
      理公證時再審被告須繳清積欠相當於租金之損害金，始能成立租約而成立調解
      ，詎嗣後再審被告仍拒絕辦理租約公證及給付損害金，故上開租約即因之作廢
      仍由林榮和律師保管。另一份租約為第一審審理程序時，經法官勸諭再於八十
      七年三月二十七日在林榮和律師事務所試行和解所撰擬，租期自八十七年四月
      一日起至八十八年八月三十一日止共計一年五個月，兩造約定須繳清七個月相
      當於租金之損害後始於租約簽章並辦理公證。再審被告雖當場簽發發票日八十
      七年四月五日、八十七年四月三十日面額合計三百零九萬元之支票四張，及現
      金五萬元共計三百十四萬元交付再審原告受領，嗣後再審被告仍拒不簽署租約
      及辦理公證手續。至第一審言詞辯論期日法官勸諭兩造於新定租約上簽章，再
      審被告仍拒絕簽章及辦理公證且要求降低租金為每月三十萬元，並就租期屆滿
      後營業用之生財器具所有權不願歸屬出租人而發生爭執，再審原告於第一審訴
      訟程序時曾再三主張再審被告拒絕於第二次新訂租約簽章並辦理公證，是難認
      兩造間已成立新租賃關係。且再審被告於第一審八十七年七月十五日言詞辯論
      期日時對於再審原告於八十七年四月十八日補充狀內所稱『前開三百十四萬元
      之金錢乃屬相當於租金之損害金，而非租金』並不爭執。並自認『願意承租原
      告（即再審原告）之房屋』（而非抗辯已成立新租賃關係，顯然兩造均無成立
      租賃契約之意思）『對原告（即在審原告）主張事實不爭執』，而再審原告方
      明福則表示『我不願意租房子予對方』，可證兩造無合意成立新租賃關係。本
      件兩造之意思表示既歧異，而再審被告就再審原告主張再審被告拒絕依八十七
      年三月二十七日之協議簽署租約及辦理公證之事實於八十七年七月十五日言詞
      辯論期日亦表示不爭執，難謂兩造間已合意成立新租賃關係。再審原告於八十
      七年四月十八日補充書狀及八十七年七月十五日言詞辯論筆錄之陳述，如經斟
      酌必可動搖原確定判決認定之事實，原確定判決漏未斟酌，而認兩造間於八十
      七年三月二十七日已成立新租賃關係，顯有認定事實錯誤而不適用民事訴訟法
      第二百八十條第一項規定之違法。
（四）又契約當事人約定契約須用一定方式者，在該方式未完成前，推定契約不成立
      ，民法第一百六十六條亦有明文，又解釋契約固屬事實審法院之職權，惟其解
      釋如違背法令或有悖於論理法則或經驗法則，自非不得已其解釋不當，援為上
      訴第三審之理由。最高法院八十三年度台上字第二一一八號判例可參照。
（五）退步言之，縱認原確定判決無認定事實不當之情事，惟兩造於八十七年三月二
      十七日在林榮和律師事務所達成協議，約定改以再審被告黃岐源為承租人租期
      自八十七年四月一日起至八十八年八月三十一日止共計一年五個月，並約定『
      應辦理租約公證手續』，惟嗣後迄無辦理租約公證手續，為原確定判決認定無
      異，則兩造約定應辦理租約公證之法律性質及迄無辦理租約公證之法律效果為
      何？頗值探討。而兩造約定訟爭房屋之新租約應向法院辦理公證後，始生效力
      ，此有該契約書第十條特約部份第六款及十一條之約定，約定意旨在於使再審
      原告取得強制執行法第四條第一項第四款之執行名義，於租賃關係消滅後，再
      審被告拒絕謙讓房屋或積欠租金時，再審原告得據此逕向法院聲請強制執行，
      無須經冗長之訴訟程序，以節省再審原告之勞力、時間及費用。故約定系爭房
      屋之新租約須辦理公證。目的非僅以保全租約之證據為其目的，而係租約須待
      完成法院完成公證手續，始行成立生效之意思，而系爭房之新租約屋既無經兩
      造簽章並完成法院公證手續，依民法第一百六十六條規定，應推定系爭房屋新
      租賃契約尚未成立。原確定判決未見此，竟以兩造於八十七年三月二十七日約
      定新租約『應向屏東地方法院辦理公證』，應為租賃契約內容之一部，雖未經
      公證，不影響租約效力云云，顯有不適用民法第一百六十六條之違法，且該解
      釋亦違反契約規定之明文及論理法則，有適用法規錯誤之違法。
（六）又契約除當事人約定保留之解除權外，固以民法第二百五十四條至第二百五十
      六條或其他法定之情形為限，有解除權人始得向他方當事人為解除之意思表示
      ，但契約因當事人雙方之意思表示一致而成立，亦可因意思一致而解除，所謂
      意思表示一致，無論其為明示或默示，均包含在內，最高法院五十七年度台上
      字第三二二號判例可參考。
（七）原確定判決雖以再審被告預付八十七年四月份租金三十九萬元經再審原告受領
      後而認定兩造間業已成立新租賃關係云云，惟嗣後再審被告即拒絕續付租金及
      依約辦理公證，並於八十七年七月十五日言詞辯論期日時，對再審原告主張：
      『再審被告拒絕續付租金及辦理租約公證，兩造間已無租賃關係，上開三十九
      萬元為八十七年四月份相當於租金之損害金並非租金』之事實表示不爭執一情
      觀之，依照五十七年台上字第三二二號判例，可認兩造間已有合意解除該租約
      之默示意思表示，兩造間租賃關係因合意解除而消滅，原確定判決未見此而為
      再審原告不利之認定，有不適用判例之違法。
（八）原確定判決認定本件兩造約定租賃契約應向屏東地方法院辦理公證，並非契約
      附有停止條件，僅為契約內容之一部，且再審原告已收取再審被告八十七年四
      月份租金三十九萬元，已進入履行階段，租賃契約已有效成立，況即便雙方關
      於約定『公證』為租賃契約之條件，再審被告主張雙方原預定八十七年四月八
      日至公證處辦理公證，因再審原告恐支票未兌現而拒絕公證之事實，為再審原
      告所不爭執，再審原告係因條件成就而受不利益之當事人，其以不正當之行為
      阻其條件之成就，依民法第一百零一條之規定，視為條件已成就，租賃契約因
      之成立云云，然依卷附八十七年四月一日租賃契約書第十條特約部份第六款及
      第十一條約定：『租期屆滿後，如乙方（再審被告）拒不遷讓房屋，甲方得逕
      行強制執行』、『本契約書一式二份，經雙方閱讀認為無訛並簽名捺指印及向
      法院辦理公證後生效』等語，可知兩造於簽訂租賃契約前，再審原告已預為避
      免日後租期屆滿後，若因再審被告拒不交還房屋，再審原告須另行起訴請求再
      審被告遷讓房屋曠日費時，及支出其他勞力、時間、費用及取得執行名義起見
      ，而就租賃契約之生效附加以須經法院公證之停止條件，此停止條件屬租賃契
      約內容之一部份，且此須經公證之要件，以兩造於契約中特別加以標明而觀，
      可知該須經法院公證之要件，乃屬契約之必要之點及約定應踐行之方式，該必
      要之點依民法第一百五十三條第二項及第一百六十六條規定，契約當事人須經
      意思合致並履行後，使能生效。故於未踐行該程序前，難以租金支付之事實，
      即謂契約已成立生效。該租金之給付，僅為兩造為履行契約而預先給付，若日
      後因停止條件不成就，致契約未生效者，再審被告自可向再審原告請求返還該
      租金或與再審原告之損害金主張抵銷，與契約生效無涉，原確定判決認因租金
      之給付已使契約生效，漏未審酌契約之明文約定，並曲解約定內容，亦有違誤
      之處。
（九）又契約附有條件者，於條件成就時發生效力，因條件成就而受不利益之當事人
      ，如以不正當行為阻其條件之成就者，視為條件已成就。民法第九十九條第一
      項、第一百零一條第一項定有明文。就本件兩造訂約當時之情況判斷（本件訴
      訟起因於在審被告於租期屆滿後拒不遷讓房屋，亦未事先通知再審原告願繼續
      承租之意思表示，經再審原告屢次以存證信函催告並提起訴訟後，再審原告始
      於訴訟中與再審原告洽談續租之事宜），可知日後訟爭房屋強制執行之問題乃
      成為兩造成立租賃契約之重要因素，是向法院辦理公證乃為解決此一問題之方
      法，若有一方不履行此條件者，將使契約不生效力。是該向法院辦理公證之條
      件，依兩造訂約時之真意應為訟爭契約之停止條件。再審被告事後拒不履行向
      法院辦理公證之條件，應認本件租賃契約所附之停止條件不成就，本件租賃契
      約不生效力。另所謂因條件成就受不利益之當事人，若以不正當之行為阻其條
      件之成就者，視為條件已成就，核其規定要件，須一方當事人因條件之成就受
      有不利益，且其妨害係出於不正當行為者始足當之。訟爭租賃契約若向法院辦
      理公證後，再審原告乃受有利益（其可依生效之租賃契約收取租金，租期屆滿
      後，若再審被告拒不返還房屋，其可直接聲請法院強制執行），並非因條件成
      就受有不利益之人，而本件租金，因再審被告係以簽發支票資為支付方法，且
      訟爭房屋現由再審被告占有中，再審原告恐支票無法兌現致其租金債權無法滿
      足，而表示在支票兌現前拒絕辦理公證，其行為在交易上並不違反誠信原則，
      根本不生條件成就之擬制，原確定判決竟未審酌民法第一百零一條第二項規定
      之意旨，逕認再審原告阻其條件之成就，其適用法規，顯然錯誤。
（十）又民事訴訟採辯論主義，不干涉主義，凡當事人所未聲明之利益，不得歸之於
      當事人，所未提出之事實及證據，亦不得斟酌，民事訴訟法第三百八十八條規
      定甚明。本件再審被告丁○○於訴訟中並未主張伊將系爭房屋直接交付再審被
      告黃岐源，已履行返還租賃物之義務，且再審被告丁○○既依法負有返還租賃
      物之義務，則縱使系爭房屋業經再審原告與再審被告黃岐源間另成立租賃關係
      ，則依民法第九百四十六條準用同法第七百六十一條之規定，是否由所有權人
      即再審原告以其對第三人即再審被告丁○○之租賃物返還請求權，讓與再審被
      告黃岐源以代租賃物之交付，乃屬應由所有權人即再審原告主張之事由，再審
      被告丁○○不得未經再審原告之同意，片面以系爭房屋交付再審被告黃岐源以
      作為履行其返還租賃物之義務，況此指示交付乃應由再審原告於訴訟上主張，
      再審被告丁○○並無代為主張之權，而在訴訟上再審原告依辯論主義可決定是
      否予以主張，殊無由法院越俎代庖自為主張之理，更與法院依職權適用法律無
      涉。原確定判決竟謂再審被告丁○○與再審原告之租賃契約已於八十六年九月
      四日租期屆滿，其對於再審原告固負有租賃物返還義務，然由於再審原告因前
      述租賃契約成立生效對於再審被告黃岐源亦有交付租賃物之義務，故再審被告
      丁○○將系爭房屋直接交付再審被告黃岐源，屬於民法學說上之縮短給付，再
      審被告丁○○因此履行其租賃物返還義務，故再審原告請求再審被告丁○○遷
      讓系爭房屋連同裝潢設備及所有營業生財器物，於法無據，應駁回該請求，顯
      係就當事人所未聲明之利益，歸之於當事人，亦有不適用民事訴訟法第三百八
      十八條之違法。
（十一）綜合前述，因之原確定判決因消極不適用法規即有民事訴訟法第四百九十六
        條第一項第一款適用法規顯有錯誤及第四百三十六條之七條就足影響判決之
        重要證物漏未斟酌之再審事由，再審原告自得依法提起再審，爰聲明廢棄原
        判決，並請求駁回再審被告第二審之訴。
（十二）再審原告於本件再審之訴提起中於八十九年八月二十日死亡，依法由繼承人
        即本件承受訴訟人丙○○○、乙○○、甲○○依法聲明承受訴訟。
乙、再審被告方面：
    本件未行言詞辯論程序，再審被告亦未提出書狀作何聲明或陳述。
    理    由
一、本件再審理由略以：原確定判決認定兩造間於八十七年三月二十七日，再審原告
    為出租人，再審被告黃岐源為承租人，約定將坐落屏東市○○里○○路六號本國
    式加強磚造樓房第一層至第六層即系爭房屋出租再審被告黃岐源，租賃期間自八
    十七年四月一日起至八十八年八月三十一日止，合計一年五個月，租金每月三十
    九萬元，意思表示已合致，再審原告且已受領第一月租金三十九萬元，兩造間租
    賃契約已成立生效，而再審被告丁○○部分因縮短給付過程之結果，亦無租賃物
    返還義務等情，無非係以再審原告與再審被告黃岐源間因已收受八十七年四月份
    第一月租金三十九萬元，而認再審原告與再審被告黃岐源間已進入本約履行階段
    ，雖尚未辦理法院公證，以該公證約定僅屬契約內容一部份，並非契約生效之停
    止條件，且因再審原告恐再審被告交付作為損害金賠償之支票尚未兌現為由拒絕
    辦理公證而認該條件已成就，故實際上再審原告與再審被告黃岐源已成立新租賃
    關係，至再審被告丁○○無返還租賃物義務之理由則因民法學說上縮短給付結果
    等為論斷，惟該確定判決關於再審原告八十七年四月十八日及八十七年七月十五
    日言詞辯論筆錄漏未斟酌，故原審確定判決有違法不適用民事訴訟法第二百八十
    條自認規定之認定事實錯誤；且兩造約定應踐行法院公證程序始成立契約，又忽
    略當事人間關於契約條款之特別記載屬於契約成立之特別約定，遽予解釋為契約
    之一部份，且以再審原告個人之於給付之支票兌現前拒絕公證即視為該約定已成
    就為認定事實，原確定判決解釋契約違反民法第一百零一條第二項、第一百六十
    六條之方式，亦有判決違背最高法院八十三年台上字第二一一八號判例之違法之
    處；且再審被告黃岐源於給付第一期租金後，拒絕續付租金及辦理公證程序，且
    於八十七年七月十五日第一審言詞辯論期日時對於前述未續付租金及辦理公證，
    三十九萬元則為八十七年四月份相當於租金之損害金非租金等均表示不爭執，有
    默示解除租賃契約之意，原確定判決忽略該自認亦有不適用最高法院五十七年台
    上字第三二二號判例之錯誤；至於再審被告丁○○部份原確定判決未待再審原告
    援用該所縮短幾付主張逕為適用顯有不適用民事訴訟法第三百八十八條之錯誤等
    情。
二、按對於簡易訴訟程序之裁判，逕向最高法院提起上訴或抗告，經以上訴或抗告無
    理由為駁回之判決者，不得更以同一理由提起再審之訴或聲請再審，民事訴訟法
    第四百三十六條之六定有明文。經查：，再審原告前開主張原確定判決適用法規
    錯誤所陳各節，前於八十八年三月二十二日對本院於八十八年二月八日所為八十
    七年簡上字第一三三號該第二審判決不服提起上訴第三審時，經本院於八十九年
    二月二十九日裁定駁回該上訴後，業經再審原告於八十九年三月二十二日以與本
    件再審理由書狀所述相同理由，對該駁回上訴裁定向最高法院提起抗告，嗣經最
    高法院於八十九年四月二十七日以八十九年度台簡抗字第二五號民事裁定認定：
    原法院以抗告人即指再審原告所陳各節均屬原審認定事實當否之問題，與適用法
    規是否顯有錯誤無涉，且亦無所涉及之法律見解具有原則上重要性之情事，因認
    抗告人之上訴不應許可，裁定駁回上訴無違誤之處而認該抗告為無理由，而駁回
    抗告，有再審原告提出之該法院民事裁定一份在卷足參，且經本院依職權調閱本
    院八十七年度簡上字第一三三號遷讓房屋事件民事卷及最高法院八十九年度台簡
    抗字第０００二五號民事卷審閱結果，再審原告所主張本件再審理由業於該抗告
    最高法院理由狀中援用相同之主張有該抗告理由狀附於該民事卷可參，並經最高
    法院裁定駁回在卷，此經本院審閱該最高法院抗告卷無誤，是以，參酌首揭法條
    規定，本件再審之理由，既經提起抗告遭駁回，再審原告自不得再援用相同理由
    提起本件再審之訴，是該再審之訴於法未合，應予駁回。
三、次按依第四百六十六條不得上訴於第三審法院之事件，除前條規定外，其經第二
    審確定之判決，如就足影響於判決之重要證物，漏未斟酌者，亦得提起再審之訴
    ，民事訴訟法第四百九十七條定有明文。此係指第二審言詞辯論終結前，已經存
    在並已為聲明證據聲明之證據，第二審確定判決未調查，且未於判決理由中說明
    其無調查、斟酌之必要或雖經調查而未於判決中斟酌者而言。且民事訴訟法第五
    百零一條已明定，再審之訴應表明再審理，則再審原告自應就提起再審之訴之陳
    述，及再審理由、證據，應於再審訴狀內表明之，否則不能認為合法，最高法院
    五十年度裁字第一二號判例意旨足資參照。本件再審原告固主張原確定判決有民
    事訴訟法第四百九十七條就足影響判決之重要證物漏未斟酌之再審事由，惟其並
    僅指摘原確定判決漏未斟酌其於八十七年四月十八日補充狀及八十七年七月十五
    日言詞辯論筆論中再審被告之自認，惟按當事人對於他造主張之事實，於言詞辯
    論不爭執者，視同自認，但因他項陳述可認為爭執者，不在此限，民事訴訟法第
    二百八十八條第一項定有明文；而再審原告所主張原確定判決漏未斟酌之證據，
    無非指出八十七年四月十八日再審原告更正訴訟代理人關於再審被告所給付之租
    金為損害金之書狀，及主張再審被告於八十七年七月十五日對再審原告所主張均
    不爭執為據，然查，本院依職權調閱本院八十七年度屏簡字第七五四號審閱結果
    ，該第一審法院於八十七年七月十五日言詞辯論筆錄固記載被告對原告主張事實
    不爭執等語在卷（見該卷第一０三頁），惟再審被告嗣於同年月二十二日言詞辯
    論期日提出再審原告所簽寫收據一紙為證，並經再審原告確認為親筆簽收（見該
    卷第一一四頁），是該再審被告是否仍為自認以因提出該收據而為爭執，且參酌
    原確定判決理由第三、四點所述，均對於再審原告所提出之八十七年四月十八日
    補充狀予以審酌，並以再審被告提出之收據一紙為其解釋本件契約究否成立生效
    之佐證，有該判決書在卷可憑，是以本件並無再審原告欄所就原確定判決有就足
    影響於判決之重要證物漏未斟酌之事由，是再審原告本於此條規定提起再審之訴
    ，自係無由。
四、綜上所述，本件前訴訟程序第二審判決並無如再審原告所指之適用法規顯有錯誤
    及就足影響於判決之重要證物漏未斟酌之情形，是再審原告提起本件再審之訴，
    為顯無理由，爰不經言詞辯論，逕予駁回之。
據上論結，本件再審之訴為無理由，依民事訴訟法第五百零二條第二項、第七十八條
，判決如主文。
中      華      民      國    九十      年      六      月    二十六    日
                                    臺灣屏東地方法院民事庭
~B審判長法官  洪有川
~B法      官  陳淑勤
~B法      官  潘  快
右為正本，係照原本作成。
如不服本判決，且認有民事訴訟法第四百三十六條之二情事者，得於判決送達後二十
日內向本院提出上訴狀，上訴於最高法院。
~B法院書記官  胡世瑩
中      華      民      國    九十      年      六      月      二十八  日


司法院資訊處製作；財團法人民間司法改革基金會備份。
